臺灣高等法院臺中分院刑事判決　　　　　　　　　九十三年度交上訴字第七八八號
　　上　訴　人
　　即　被　告　丁○○
　　選任辯護人　許嘉昇律師
右上訴人因公共危險等案件，不服臺灣台中地方法院九十二年度交訴字第一六四號中
華民國九十三年四月二十二日第一審判決（起訴案號：臺灣台中地方法院檢察署九十
二年度偵字第六五六○號），提起上訴，本院判決如左：
      主  文
原判決撤銷。
丁○○駕駛動力交通工具肇事，致人受傷而逃逸，處有期徒刑陸月，如易科罰金，以
佰元折算壹日。
丁○○被訴過失傷害部分公訴不受理。
      事  實
一、丁○○於民國九十二年二月二十三日上午，駕駛車號ＮＣ─二九一一號自小客車
    ，沿臺中縣清水鎮○○路由東往西行駛，於同日上午五時五十分許行經同路段與
    五權南路有劃設人行道之路口處，欲左轉五權南路時，原應注意汽車駕駛時之車
    前狀況，並隨時採取必要之安全措施，且行近行人穿越道前，應減速慢行，遇有
    行人穿越時，無論有無交通警察指揮或號誌指示，均應暫停讓行人先行通過，以
    防危險之發生，而依當時天候及路況之情形，復無不能注意之情事，竟貿然通過
    該路口，適有行人乙○○正通過上開路口，閃避不及，致遭被告丁○○駕駛之上
    開自小客車輾壓腳部，乙○○因此受有左足挫傷、左小指傷口疑左足踝舟狀骨線
    狀骨折等傷害（傷害部分未經合法告訴，詳如後述）。距料丁○○肇事致人受傷
    後，竟未下車查看，反而另行起意駕車逃逸，適有民眾記下丁○○上開車號後四
    碼為「二九一一」之深藍色小客車，為警循線查獲。
二、案經臺中縣警察局清水分局報請臺灣臺中地方法院檢察署檢察官偵查起訴。
    理  由
壹、證據能力方面：
一、按刑事訴訟之目的固重在發見實體真實，其手段則應合法正當，以保障人權。依
    刑事訴訟法第二百二十九條至第二百三十一條之規定，司法警察（官）固有調查
    犯罪嫌疑人犯罪情形及蒐集證據之職權，而得詢問犯罪嫌疑人，惟依同法第一百
    條之二準用同法第一百條之一第一項之規定，司法警察（官）詢問犯罪嫌疑人，
    除有急迫情況且經記明筆錄者外，應全程連續錄音；必要時，並應全程連續錄影
    。又筆錄內所記載之被告陳述與錄音或錄影之內容不符者，其不符之部分，不得
    作為證據。所謂「應全程連續錄音」，係指於警訊筆錄製作開始至完成之全部過
    程，均應予錄音，其立法意旨，在於建立詢問筆錄之公信力，並擔保詢問程序之
    合法正當，亦即在於擔保被告自白之任意性及警訊筆錄記載之正確性，故被告於
    警訊中之自白如未全程連續錄音，而檢察官又無法證明被告警訊自白確實出於任
    意性及筆錄記載內容之正確性，則該警訊筆錄仍應認無證據能力，合先敘明。
二、本件被告接受警員訊問並製作警訊筆錄時，並未全程連續錄音，而係於警訊筆錄
    製作完畢，才由被告照警訊筆錄逐字念誦並錄音等情，業經本院當庭勘驗被告之
    警訊錄音帶屬實，並製有勘驗筆錄在卷足憑（見本院卷第六六頁），足證警員訊
    問被告時，並未全程錄音，業已違反上開刑事訴訟法之規定應甚明確。且查：
  (1)被告於檢察官初訊時即供稱：「（問：警訊筆錄陳述是否實在？）有一些出入，
    當時我說我在車上，我不知道我輾到什麼，但是警方就寫說是輾到對方的腳，
    ----且警方沒有同時錄音及製作筆錄，是寫好後叫我照著念，警方口氣不好，說
    要我被關。（問：你發現壓到東西後，為何又開車離開現場？）現場是夜市，我
    以為壓到石頭或罐子之類的東西（問：你在警訊陳述，你是發現一群人喊叫，你
    心生畏懼，才開車離開現場？）在現場我沒有聽到有人喊叫，我是第一次去警局
    ，心裡害怕才如此。（問：你是否在轉彎時看見乙○○？）沒有看見」等語（見
    偵查卷第二一、二二頁），其於嗣後於九十二年六月二十四日偵查中供稱：「（
    問：警訊筆錄陳述是否實在？）不實在，我明明沒有撞到人，我以為夜市在那邊
    我壓到夜市東西，警訊筆錄是警員寫好後叫我唸的。」等語（見偵查卷第三六頁
    ）、九十二年八月二十七日偵查中另供稱：「當時我回到家是凌晨五時，我有告
    訴警方不是他筆錄所寫的五點多，他說是否撞到人，我告訴他，好像有撞人，後
    來我確認我沒有撞到人，我壓到的東西有彈開，應該是瓶瓶罐罐東西，警分說我
    肇事逃逸，我聽到就暈了。（問：警方製作筆錄當時是否打你或恐嚇你？）警方
    說『如果我不講，去法院就要關』，我是第一次去警局製作筆錄，不知道如此算
    不算是恐嚇。」等語（見偵查卷第六一頁），顯見被告於偵查初訊、複訊一再向
    檢察官陳述其接受警訊時遭警方脅迫，其自白並非出於任意性，且警訊筆錄之內
    容亦非正確。
  (2)證人即被告之妻柯佩瑜於於原審證稱：「「警員到我家問我先生當天有經過哪裡
    ，我先生說有經過民享路，警員就很兇的說，你撞到人你不知道嗎？我先生說我
    沒有撞到人。警員就更凶，且要帶我先生去警局，我很擔心就跟去。我先生一直
    說他沒有撞到人，警員就帶我先生到二樓去做筆錄，並叫我先生要承認，還說你
    不承認我怎麼幫你，警員拿六法全書給我們看，又說肇事逃逸是兩年以上，就可
    以讓你關很久了。」、「警員叫我先生拿身分證出來，但是都在翻法條，都沒有
    動筆，另一警員過來問他是否查到案子，警員說只有這台車經過，就是他了，後
    來我大伯他們也來，警員就說這裡不是菜市場。」、「（問：警員有無說其他的
    話？）他只說要我先生趕快承認，他好作筆錄，可以早一點回家。過程有拍桌子
    ，但沒有講其他的。」、「（問：警員作筆錄時，有幾人在場？）有我、我先生
    、警員。另有壹個警員在角落。到了將近十點半，我大伯、大姑他們有進來，警
    員就叫我們去看傷者。筆錄只寫了一點，寫到撞到乙○○，到我走前，都沒有再
    寫。（問：被告何時在筆錄簽名？我不知道，我離開時，我先生還沒有離開，因
    為我走時，他們只寫了一小段筆錄，都是爭執我先生有撞到人）」等語（見原審
    卷第四九至五一頁），從證人上開證述，雖無法證明其離開警局前，警員對被告
    訊問態度確屬不佳，且被告於警訊中一直爭執沒有撞到人一節，顯見上開警訊筆
    錄中被告之自白是否正確，確實甚有疑問。
  (3)證人即製作警訊筆錄之警員戊○○於偵查中證稱：「（問：錄音帶如何錄音？）
    一面問一面講一面錄，我整理後製作筆錄」等語（見偵查卷第五九頁）；於原審
    證稱：「（辯護人問：製作筆錄時有無錄音？）我們是從製作筆錄時就開始錄音
    。」等語（見原審卷第五三頁），於本院到庭證述則改稱：「（問：對於原審判
    決書認定你沒有全程錄音有何意見？）因為當時我在錄音時，我可能本身沒有注
    意到，後來發現我沒有錄成功，所以倒帶再請被告重錄一次」、「原審審理時沒
    有問我有無錄成功」等語（見本院卷第一一○頁），本院審酌證人戊○○於偵查
    、原審均證稱有一面訊問被告，一面錄音，並全程錄音，直至本院才改稱因為沒
    有錄音成功才重錄云云，認若證人有上開無錄音成功之情形，其印象應屬深刻豈
    會於偵查、原審未為此供述，直至本院審理時得知警訊錄音已被認定未全程錄音
    ，始改變證詞，更足徵被告上開警訊自白取得之任意性，確實非常可疑。此外檢
    察官亦無法舉證證明，被告警訊筆錄之自白係出於任意性及警訊筆錄內容記載之
    正確性，則被告上開警訊筆錄應認無證據能力，先此敘明。
貳、罪責認定方面：
一、訊據上訴人即被告丁○○矢口否認有何肇事逃逸犯行，並辯稱：伊確實沒有撞到
    乙○○，伊有經過肇事地點，有人記下伊的車牌，警訊中員警並未全程錄音，伊
    做完筆錄後警員叫伊照筆錄唸並錄音，警訊筆錄是心裡害怕才簽名的，且被害人
    乙○○曾說肇事車輛是白色的云云。經查：
  (1)依被告於偵查初訊、複訊中前揭多次供述可知，被告坦承於案發當天約凌晨五時
    許駕駛上開車輛行經肇事地點，並感覺有壓到東西等情，迄原審、本院審理時，
    被告亦同此供述，又本件車禍肇事者於肇事後逃離現場，經清潔隊志工告訴警員
    肇事車輛車牌是二九一一號之藍色或黑色自小客車，經警方利用電腦查詢發現被
    告所有之ＮＣ－二九一一號自用小客車有地緣關係始查出被告於車禍當天凌晨確
    實曾駕車行經肇事地點等情，業經證人戊○○於偵查中證述明確，且有其所製作
    之報告書一份在卷足參（見偵查卷第五八頁、第八頁），本院審之本件車禍當時
    為凌晨五時五十分許，當時道路上車輛往來並非頻繁，被告亦坦承於凌晨五時許
    左右駕車行經上開肇事地點，且其所駕駛之車輛之車牌號碼數字部分及車身顏色
    又與目擊民眾提供之「二九一一號」、「藍色或黑色」相符，再參酌被告前揭供
    稱行經肇事地點確實感受車輛有輾壓到物品一節，應認本件被害人確實遭被告駕
    車輾壓受傷無訛。
  (2)被告雖辯稱其感覺輾壓到物品，並非輾壓到人云云，然本院認一般駕駛人駕駛車
    輛，車輪究竟輾壓到物品或人身，車輪觸感顯有差異，身為駕駛者應可感受，且
    被害人遭車輛輾壓受有左足挫傷、左小指傷口疑左足踝舟狀骨線狀骨折等傷害之
    事實，亦有童綜合醫院之診斷證明書一紙在卷足憑（見偵查卷第十三頁），本院
    審之被害人所受之上開傷害，顯見被告車輛已輾壓到靠近被害人左足踝之舟狀骨
    位置，亦即俗稱腳盤位置，被告身為駕駛人豈有毫無知覺之理？且常人駕駛欲輾
    壓物品，亦會特別注意車外情形，甚或停車查看車輛，被告捨此未為，其辯稱輾
    壓到物品，並非壓到人云云，顯屬卸責之詞，不足採信。另被告雖辯稱駕車行經
    該肇事地點之時間係在事故調查表所載凌晨五時五十分之前之凌晨五時左右云云
    ，惟查本件車禍因肇事者逃離現場，被害人乙○○為極重度精神分裂症病患，其
    對於車禍當時情形已無陳述能力，警方根據目擊證人報案復趕抵現場處理，其所
    推算之車禍時間，尚難與車禍確實發生之時間完全相符，故縱使被告確實係於凌
    晨五時許行經該肇事地點，本院揆之上開車禍時間推算之時間差，其上開辯詞仍
    無法為有利於被告之認定，附此敘明。
  (3)被告雖另辯稱被害人陳稱肇事車輛是白色一節，並於偵查中提出證人即被告之兄
    陳炎村與被害人乙○○對話之錄音譯文，證人陳炎村於偵查中並證稱：「發生事
    情後我在醫院看過她（指乙○○），我問她住在那裡？他說住在安養院，我當時
    有買便當給她，我問她被何車子撞倒，他說被一台白色車子撞到」等語。被告於
    本院審理庭辯論時亦當場問被害人乙○○被什麼車子撞到？被害人乙○○當庭指
    著白色牆壁回答稱「白的」等語（見原審卷第六○頁），惟查：證人乙○○於原
    審辯論庭經審判長訊問其肇事車輛之顏色，證人答稱不知道等語（見原審卷第五
    五頁），其於稍後被告訊之肇事車輛顏色時，才指著白色牆壁，則其究竟能否明
    確表示肇事車輛顏色顯有疑問。且證人乙○○於本院到庭，本院直接審理之心證
    認為其並無供述能力，且於本院交互詰問時稱肇事車輛為計程車、不記得肇事車
    輛為白色，又稱路上計程車為法庭牆壁之白色云云，再參諸被害人乙○○為極重
    度之精神分裂症病患，被害人乙○○對於肇事經過，顯無供述能力，自不足採為
    本案之證據，被告前揭辯詞及錄音譯文，均不足採信。此外，本件車禍並有道路
    交通事故現場圖一件、照片四張在卷可資佐證，從而本件事證明確，被告駕駛車
    輛致被害人乙○○受傷而逃逸之公共危險犯行，應堪認定。
二、核被告所為係犯刑法第一百八十五條之四之公共危險罪。原審判決固非無見，惟
    ：(1)本件被告所涉犯之過失傷害部分未經合法告訴，原審疏未查明，遽為實體審
    理，並對被告論罪科刑顯有未洽（詳如後述）；(2)被告之警訊自白，因警方未全
    程錄音，且未能證明被告警訊自白出於任意性及警訊筆錄記載內容之正確性，應
    無證據能力，原審判決採取「警訊未全程錄音之瑕疵，適用證據排除法則，並適
    用權衡法則」之見解，認定上開警訊筆錄有證據能力，本院揆之刑事訴訟法第一
    百條之一第一項規定前揭所述之立法理由，認上開全程錄音規定，係在確保被告
    警訊自白之任意性及警訊筆錄內容之正確性，若檢察官無法舉證證明上開自白任
    意性及筆錄正確性，即應無證據能力，殊無適用證據排除理論權衡法則之餘地，
    原審判決上開證據能力之法律見解亦有可議；(3)原審雖於準備程序對警訊錄音帶
    進行勘驗，卻未將勘驗結果載明於筆錄（見原審卷第三三頁），致原審判決理由
    中，對於錄音內容是否全程錄音一節得心證之理由毫無根據，原審勘驗程序亦有
    瑕疵。被告就此部分上訴指摘警訊筆錄無證據能力一節雖有理由，然其辯稱並未
    撞傷被害人逃逸一節顯無可採信，且原審判決亦有上開可議之處，自應由本院撤
    銷改判。爰審酌被告肇事後棄被害人於不顧，逃離現場，所幸被害人傷勢不重，
    未生重大危害，被告犯後猶否認犯行，犯後態度不佳，然已與被害人達成和解，
    被害人之家屬已表明不願追究等一切情狀，從輕量處如主文第二項所示之刑，並
    諭知易科罰金之折算標準。
三、公訴意旨另以：被告丁○○於民國九十二年二月二十三日上午，駕駛車號ＮＣ─
    二九一一號自小客車，沿臺中縣清水鎮○○路由東往西行駛，於同日上午五時五
    十分許行經同路段與五權南路有劃設人行道之路口處，欲左轉五權南路時，原應
    注意汽車駕駛時之車前狀況，並隨時採取必要之安全措施，且行近行人穿越道前
    ，應減速慢行，遇有行人穿越時，無論有無交通警察指揮或號誌指示，均應暫停
    讓行人先行通過，以防危險之及發生，而依當時天候及路況之情形，復無不能注
    意之情事，竟貿然通過該路口，適有行人乙○○正通過上開路口，閃避不及，致
    遭被告丁○○駕駛之上開自小客車輾壓腳部，乙○○因此受有左足挫傷、左小指
    傷口、左足踝骨折等傷害，因認被告涉有刑法第二百八十四條第一項前段過失傷
    害罪嫌云云。經查：
  (一)按告訴乃論之罪未經告訴者，應諭知不受理判決；次按被害人之配偶得獨立告訴
    ；又按告訴乃論之罪，無得為告訴之人或得為告訴之人不能行使告訴權者，該管
    檢察官得依利害關係人之聲請或依職權指定代行告訴人，刑事訴訟法第三百零三
    條第三款、第二百三十三條第一項、第二百三十六條分別定有明文。本件被害人
    乙○○患有極重度精神分裂症等情，業有殘障手冊影本一份附卷可稽（見偵查卷
    第二六頁），且本院審之被害人於本院準備程序到庭時，經本院訊問被害人是否
    會說國語，其揮手搖頭，本院再訊之是否會說台語，亦揮手搖頭等情（見本院卷
    第八五、八六頁），足認被害人確實已無告訴能力甚明。然被害人之配偶丙○○
    於本院到庭，經本院訊問結果後，當庭勘驗其精神狀態結果，認其精神狀況良好
  ，意識清楚，僅是發聲比較不清楚，顯然有告訴能力等情（見本院卷第八二頁）
    ，另本院函詢其平日所居住之台中縣清水鎮老人安養中心結果，該中心函覆稱：
    其平日作息正常，與其他住民互動頻繁，口語表達能力可，並可獨立處理個人日
    常事務等情，此有該中心九十三年九月二十七日函文一份在卷足憑（見本院卷第
    九七頁），故被害人之配偶丙○○仍有告訴能力應堪認定，則依刑事訴訟法第二
    百三十三條之規定，丙○○自得對被告提出獨立傷害告訴甚明，從而本件被告所
    涉犯之過失傷害之告訴乃論之罪，仍有得為告訴之人，檢察官疏未察明，逕予指
    定被害人之弟甲○○為代行告訴人，於法顯有不合。
  (二)本件告訴乃論之案件雖經被害人之弟甲○○提出傷害告訴，然其受指定為代行告
    訴人亦於法有違，其告訴顯不合法，從而本案既未經有告訴權人提出告訴，亦即
    未經告訴，依前揭法律規定，應諭知不受理判決，原審疏未查明，就此部分實體
    審理，並對被告論罪科刑，顯有未洽，被告就此部分上訴指摘檢察官指定代行告
    訴人不合法，本件未經合法告訴等語，即有理由，自應由本院就此部分撤銷原審
    判決，另諭知不受理判決。
參、據上論斷，應依刑事訴訟法第三百六十九條第一項前段、第三百六十四條、第三
    百零三條第三款，第二百九十九條第一項前段、第一百八十五條之四、第四十一
    條第一項前段、罰金罰鍰提高標準條例第一條前段、第二條，判決如主文。
本案經檢察官己○○到庭執行職務。
中      華      民      國    九十三    年     十一     月      四      日
                                   臺灣高等法院臺中分院刑事第八庭
                                         審判長法  官  羅  得  村
                                               法  官  巫  政  松
                                               法  官  陳  毓  秀
右正本證明與原本無異。
如不服本判決應於收受送達後十日內向本院提出上訴書狀，其未敘述上訴之理由者並
得於提起上訴後十日內向本院補提理由書（均須按他造當事人之人數附繕本）。
                                               書記官  蕭  玉  真
中     華     民     國     九十三     年     十一     月      五       日
附錄論罪科刑法條：
刑法第一百八十五條之四
駕駛動力交通工具肇事，致人死傷而逃逸者，處六月以上五年以下有期徒刑。
                                                   Ｆ
